臺灣臺北地方法院刑事判決　　　　　　　　　　　　九十一年度易字第一三三一號
　　公　訴　人　臺灣臺北地方法院檢察署檢察官
　　被　　　告　甲○○　女　四.
　　選任辯護人　李巾律師
右列被告因背信案件，經檢察官聲請簡易判決處刑（九十一年度偵緝字第六四一號）
，本院受理後認不宜簡易判決處刑（九十一年度簡字第三三九一號），應依通常程序
審理，判決如左：
    主  文
甲○○無罪。
    理  由
一、公訴意旨略稱：被告甲○○原係南山人壽保險股份有限公司（下稱南山公司）業
    務經理，於民國八十八年八月間收受丙○○（起訴書誤載「蔡淑真」，下同）所
    交付之現金新台幣（下同）十一萬三千元，並受丙○○之委託代為交付南山公司
    以繳交保險費，詎竟意圖為自己不法之利益，未將該筆現金繳交南山公司，將前
    揭現金以變易持有為所有而予以侵占入己，而改以自行簽發之支票交付南山公司
    ，惟嗣後因存款不足而遭退票，致丙○○八十八年之保險費未如期繳納，由南山
    公司改以自動墊繳方式支付，致生損害於丙○○之保險權益。嗣因丙○○八十九
    年接獲南山公司通知保費未繳，始得知上情。因認被告甲○○涉犯刑法第三百三
    十五條第二項之業務侵占犯行。
二、按犯罪事實應依證據認定之，無證據不得推定其犯罪事實。又不能證明被告犯罪
    者，應諭知無罪之判決，刑事訴訟法第一百五十四條、第三百零一條第一項分別
    定有明文。另按刑事訴訟法上所謂認定犯罪事實之證據，係指足以認定被告確有
    犯罪行為之積極證據而言，該項證據自須適合於被告犯罪事實之認定，始得採為
    斷罪資料；如未能發現相當證據，或證據不足以證明，自不能以推測或擬制之方
    法，以為裁判之基礎。又為刑事訴訟法上證明之資料，無論其為直接證據或間接
    證據，均須達於通常一般之人均不致於有所懷疑，而得確信其為真實之程度，始
    得據為有罪之認定，若其關於被告是否犯罪之證明未能達此程度，而有合理性懷
    疑之存在，致使無從形成有罪之確信，根據「罪證有疑、利於被告」之證據法則
    ，即不得遽為不利被告之認定。最高法院二十九年上字第三一○五號、四十年台
    上字第八六號、七十六年台上字第四九八六號分別著有判例可資參照。另按告訴
    人之告訴，係以使被告受刑事訴追為目的，是其陳述是否與事實相符，仍應調查
    其他證據以資審認。最高法院五十二年台上字第一三○○號可以參酌。
三、公訴人認被告甲○○涉有前開罪嫌，無非以告訴人丙○○之指述、被告所出具暫
    收保費之字據、南山公司保險費逾期未繳照會單，以為論據。訊據被告堅決否認
    有公訴人所指業務侵占犯行，辯稱：八十八年八月收取告訴人八十八年保費，與
    八十九年保費無關。八十八年告訴人應繳款項為二保單共十三萬八千零三十六元
    ，但僅先付十一萬三千元，其中一保單醫療險須繳二萬四千六百三十六元，因已
    逾期停效，需急於繳費復效，遂先幫丙○○繳交此保單，惟另外一保單十一萬三
    千四百元，公司也在催促，而告訴人剩餘款項不夠繳付，乃以他人客票先為墊繳
    。嗣該客票跳票，而伊亦週轉不靈而未支付，並非有不法所有意圖等語。經查：
（一）告訴人丙○○所投保之二保險，保單號碼分為Ｚ000000000（下簡稱
      四二三保單）、Ｚ000000000（下簡稱四三六保單），八十八年度保
      費原各應於八十八年七月九日、八十八年五月間繳交，業經證人即南山人壽法
      務人員乙○○於本院調查中到庭證述無誤，並有證人庭呈之告訴人保險要保書
      及繳費資料影本附卷可憑，而告訴人係因原招攬之業務員不知去向，經被告與
      之聯絡後，始於八十八年八月九日繳付予被告一事，並為告訴人指述在卷（見
      本院九十一年十二月四日審判筆錄）並，原起訴書誤為告訴人於八十八年五月
      間交付被告保險金，被告卻於同年八月延遲繳支，認被告可歸責於且其藉此獲
      取三個月之利益云云，已有未合。
（二）又四三六號保單年繳保費為二萬四千六百三十六元，另四二三保單年繳保費則
      為十一萬三千四百元整，總計保費年繳十三萬八千零三十六元，已經證人乙○○結證在卷，並有告訴人保險要保書及繳費紀錄資料影本附卷可憑，而告訴人
      於八十八年八月九日，卻僅給付之保費僅十一萬三千元，尚不足二萬五千零三
      十六元一節，復為告訴人所自承（見本院九十一年十二月四日審判筆錄），參
      以告訴人因個人原因遲付保費，導致上開四三六保單停效，俱如前述，被告於
      八十八年八月九日收受告訴人保費後，旋替告訴人辦理復效申請，南山人壽於
      八十八年九月三十日收受後，同日發出續保照會單通知經審核計算欠繳保險費
      、扣除停效期間的危險保費餘額需繳二萬二千五百九十四元始得復效，被告遂
      於同年十月十八日以支票繳付，南山人壽則於同年十月十九日核准復效等情，
      亦有南山人壽保險契約復效申請書、續保照會單及暫收款簽收單影本各一紙附
      卷足考，復佐以被告於八十八年八月二十五日，已離開南山人壽公司至幸福人
      壽保險股份有限公司任職，不具南山人壽業務員之資格一情，有勞工保險卡影
      本在卷可稽（見九十一年度偵緝字第六四一號偵查卷第三十一頁後頁，漏未編
      碼），交互審視，被告收受保費後未幾而離開南山人壽，卻仍積極為被告辦理
      保險復效成功，可見並無侵占入己之意思，其辯稱係慮及此保單附約內容包含
      附加綜合意外險、醫療險、防癌保險，對告訴人之保險利益最大，而先為處理
      等詞，堪以採信，並足認被告尚乏為自己不法所有之意圖。
（三）再四二三號保單性質因具有保險準備金，縱使保費未繳，保險公司以準備金墊
      繳，該保單於準備金用罄前不致停效，已具證人乙○○證述屬實，且有要保書
      、繳費紀錄存卷可查，而被告在收取告訴人十一萬三千元，扣除繳付之二萬二
      千五百九十四元，僅餘九萬零四百零六元，而先以友人客票繳付，並通知告訴
      人補足不足款項，告訴人即分於八十八年十月三十日匯款一萬元、八十八年十
      一月十七日匯款一萬五千元予被告，後被告所交保費支票跳票，告知告訴人無
      法籌出此筆款項，須先向告訴人調借錢，告訴人首肯並要求年底前將保費繳納
      即可，遲繳保費墊繳利息由被告負擔等節，為被告及告訴人雙方所不爭（見本
      院九十一年十二月四日審判筆錄），且有告訴人匯款之誠泰銀行全行通儲存入
      憑條存根聯二紙附卷堪考（見九十年度偵字第一六九一號偵卷第三十頁），則
      被告以支票繳付保險金跳票後向告訴人借支，均獲告訴人之允諾同意，被告顯
      無挪為己用之行止。縱被告嗣未依約定於八十八年底繳付完畢，亦屬其借貸後
      給付遲延之債務不履行問題，不足為被告侵占之引證。另偵查中南山人壽九十
      一年九月十二日（九一）南壽密字第一八○號函雖謂：「保戶可選擇以支票繳
      付續期之保險費，票期最長為三個月，『但不接受業務員於收受客戶現金後，
      改簽發支票支付保險費』」等語，固有該函在卷可徵（見九十一年度偵緝字第
      六四一號偵查卷第四十二頁），被告雖以支票代繳或有違反南山人壽內部票據
      收受及管理辦法之可能，惟其與告訴人已有上開關係，此種公司內部管理規定
      並無強制效力而超越告訴人與被告間之私法自治範疇，尚難以該公司規定之違
      背遽論被告有業務侵占之舉措。
（四）況且被告甚至於八十九年八月八日收受告訴人八十九年度保費十三萬八千七零
      三十六元支票後，並補足不足金額一百二十五元繳入南山人壽，然因被告尚未
      繳納第四二三號保單八十八年度保費，故公司先將款項抵充八十八年度保費並
      通知告訴人八十九年度四二三號保單保費未繳之事，亦據告訴人陳明歷歷（見
      本院九十一年十二月四日審判筆錄），尤認被告並無侵占或謀取告訴人八十九
      年度保費，甚且倘若被告確有侵吞之意，八十九年度保費何不一併入己私囊，
      酌以被告於本院審理中亦與告訴人就其所欠八十八年度四二三號保單保費及利
      息，與告訴人以十四萬五千九百七十五元和解且獲告訴人諒解等情以觀，被告
      並無為自己不法之意圖甚明。
四、綜前析論，被告係經告訴人同意借用八十八年度四二三號保單保費，主觀上既欠
    缺犯意，客觀上亦與侵占、背信之行為相左，自難以該等罪名相繩。此外公訴人
    未能舉以積極證據供本院憑查被告有何其所指犯行，不能證明犯罪，揆諸首揭法
    條規定及判例意旨，爰應為被告無罪判決之諭知，以期適法。
據上論斷，應依刑事訴訟法第四百五十二條、第三百零一條第一項前段，判決如主文
。
本案經檢察官葉惠燕到庭執行職務
中      華      民      國      九十一      年      十二    月    十八  日
                                      臺灣臺北地方法院刑事第四庭
                                          法  官  吳  定  亞
右正本證明與原本無異。
如不服本判決，應於判決送達後十日內，向本院提出上訴狀。
                                          書記官  巫  美  華
中      華      民      國      九十一      年      十二    月    二十  日
